最高法院刑事判決　　　　　　　　　　　　　　　九十三年度台上字第四一八五號
　　上　訴　人　台灣高等法院高雄分院檢察署檢察官
　　被　　　告　甲○○
　　　　　　　　乙○○
　　　　　　　　丁○○
　　　　　　　　丙○○
右上訴人因被告等違反商業會計法等罪案件，不服台灣高等法院高雄分院中華民國九
十二年六月十九日第二審更審判決︵九十二年度上更(一)字第六０號，起訴案號：台灣
高雄地方法院檢察署八十六年度偵字第二九一二六號︶，提起上訴，本院判決如左：
    主  　文
原判決撤銷，發回台灣高等法院高雄分院。
    理  　由
本件原判決：一、認定被告甲○○係高雄市理想會計記帳事務所之負責人，其明知日
登建設有限公司︵下稱日登公司︶、百珈食品有限公司︵下稱百珈公司︶、翔基工程
有限公司︵下稱翔基公司︶、高鳳機電顧問有限公司︵下稱高鳳公司︶、加密佳食品
廠有限公司︵下稱加密佳公司︶、總源實業有限公司︵下稱總源公司︶、聖安卓運動
用品有限公司︵下稱聖安卓公司，公訴人誤繕為豐安卓公司︶、集輝股份有限公司︵
下稱集輝公司︶、南榮智企業有限公司︵下稱南榮智公司︶等九家公司之股東，並未
實際繳納股款，竟基於概括之犯意，自民國八十二年一月間起至八十五年二月間止，
利用執行業務之機會，以其於中國農民銀行新興分行帳號三九０｜０一｜六三七０二
｜八號，及其丈夫方文智︵未據起訴︶於上開銀行第三九０｜０一｜六三六七三｜五
號之活期存款帳戶內之鉅額存款循環使用，而替上述九家公司取得銀行存款證明，並
持該等銀行存款證明分別向各縣市政府建設單位，據為申辦公司之新設立、增資等登
記事項，俾順利取得公司執照。甲○○、方文智竟共同基於概括之犯意，分別與日登
公司負責人李天文、百珈公司負責人即被告乙○○、翔基公司負責人梁清揚、高鳳公
司負責人林益安、加密佳公司負責人黃文祥、總源公司負責人即被告丁○○、聖安卓
公司股東李逸慶、集輝公司實際負責人曾資惠、南榮智公司負責人黃榮智基於犯意之
聯絡，明知上述公司股東未依規定繳足出資股款，竟連續由甲○○於如原判決附表所
示之時間，指派不知情之事務所職員潘吳秋桂至前述存款分行為上述公司開設帳戶，
將各公司所需代作之款項存入各公司帳戶，並於如原判決附表所示之時間向該分行申
請取得該帳戶之銀行存款證明後，即由潘吳秋桂將原存入之代作資金以提現方式將之
悉數領出，復交回甲○○循環使用，另代作之帳戶則予結清銷戶，而取得之銀行存款
證明則交由甲○○持交會計師李建利或陶志良為資本查核簽證後，再以會計師所為之
查核報告書及所附財產文件，向高雄市政府建設局及台灣省政府建設廳申辦公司之設
立、變更︵增資︶登記等相關手續，使承辦業務之公務員將上開不實之事項登載於職
務上所掌之﹁公司設立登記事項卡﹂或﹁公司變更登記事項卡﹂，均足以生損害於主
管機關對公司設立、變更登記等管理之正確性及社會大眾等情。因而撤銷第一審關於
甲○○、乙○○、丁○○部分之判決，改判論處甲○○共同連續明知為不實之事項，
而使公務員登載於職務上所掌之公文書，足以生損害於公眾罪刑；論處乙○○、丁○
○公司負責人，公司應收之股款，股東並未實際繳納，而以申請文件表明收足罪刑；
復就公訴人另指甲○○尚有違反公司法第九條第三項之公司應收股款未實際繳納罪嫌
，及甲○○、乙○○、丁○○，亦有違反商業會計法第七十一條第一款之明知為不實
之事項而填製會計憑證罪嫌部分，則犯罪不能證明，但因與上開論罪部分有裁判上一
罪之關係，故不另為無罪之諭知。二、又以公訴意旨認被告丙○○係忠延企業股份有
限公司︵下稱忠延公司︶負責人，其與甲○○基於犯意之聯絡，忠延公司股東未依規
定繳足出資股款，竟由甲○○利用執行業務之機會，以其於中國農民銀行新興分行帳
號三九０｜０一｜六三七０二｜八號，及其配偶方文智於上開銀行之帳號三九０｜０
一｜六三六七三｜五號之活期存款帳戶內之鉅額存款循環使用，於八十二年二月二十
五日，指派不知情之所屬事務所職員潘吳秋桂至前述存款分行為忠延公司開設帳戶，
資將該公司所需代作之款項存入公司帳戶，並於同日向該分行申請取得該帳戶之銀行
存款證明後，即由潘吳秋桂將原存入之代作資金以提現方式將之悉數領出，復交回甲
○○循環使用，另代作之帳戶則予結清銷戶，而取得之銀行存款證明則交由甲○○持
向高雄市政府建設局及台灣省政府建設廳申辦忠延公司之變更︵增資︶登記相關手續
，使承辦業務之公務員將上開不實之事項登載於職務上所掌之﹁公司設立登記事項卡
﹂或﹁公司變更登記事項卡﹂，均足以生損害於主管機關對公司設立、變更登記等管
理之正確性及社會大眾等情，因認被告丙○○亦有涉犯刑法第二百十四條之使公務員
登載不實罪、公司法第九條第三項之公司應收股款未實際繳納罪、商業會計法第七十
一條第一款之明知為不實之事項而填製會計憑證等罪嫌，所犯上述三罪，有牽連關係
云云，則認犯罪不能證明，因而撤銷第一審關於丙○○部分之判決，改判諭知丙○○
無罪。固非無見。
惟查：(一)、證據之證明力雖由法院自由判斷，倘證據是否確實尚欠明確，即證據之本
身如對於待證事實不足為供證明之資料，而事實審仍採為判決基礎，則其自由判斷之
職權行使，自與採證法則有違。原判決採信被告丙○○之辯解，資為論斷其無罪之理
由。惟據丙○○於法務部調查局︵下稱調查局︶最初供稱﹁中國農民銀行新興分行帳
號三九０｜０二｜三０四七一｜０帳戶存款對帳單，八十二年二月二十五日存款憑條
，及八十二年二月二十七日取款憑條各一張，均非由我本人填寫，係由中國農民銀行
新興分行之行員代替我填寫，八十二年二月二十五日存款新台幣（下同）二百五十一
萬元確由我本人親自在中國農民銀行新興分行存入﹂︵見調查局卷第十六頁︶；但經
調查局人員提出其所述與方文智之說詞相矛盾後，則改稱﹁八十二年二月二十五日忠
延公司帳戶的二筆存款均由方文智拿我們公司給的三百八十萬元所存入，我之前說法
有誤﹂︵見調查局卷第十六頁反面、第十七頁︶。前後所述不一，設如丙○○嗣後所
稱伊全部將三百八十萬元交給方文智一節屬實，何以方文智於八十二年二月二十五日
卻將三百八十萬元分二次存入帳戶︵即各存入二百五十一萬元、一百二十九萬元︶，
而未一次存入？且甲○○於調查局供稱﹁前述百珈公司等九家公司︵含丙○○經營之
忠延公司︶設立及增資之銀行存款資金證明，確係以我個人及我先生方文智在中國農
民銀行新興分行之三九０｜０一｜六三七０二｜八號，及三九０｜０一｜六三六七三
｜五號之活期存款帳戶內之存款資金循環使用，提供給該等公司籌備處，作為充驗資
金之用，以利存款證明之申請及領取﹂︵見調查局卷第三十二頁反面、第三十三頁︶
，此供詞亦與丙○○所述不符，究以何者為真實？又依卷內帳戶提存款記錄，甲○○
於八十二年二月二十五日有一筆一百零一萬元之提款記錄，方文智於同日亦有一筆一
百二十萬元之提款記錄，忠延公司於八十二年二月二十五日有二筆存款︵二百五十一
萬元、一百二十九萬元︶，究竟忠延公司之該二筆存款是否其中一百零一萬元係自甲
○○之帳戶提出轉入，另有一百二十萬元自方文智之帳戶提出轉入？此與丙○○犯罪
之成立及甲○○是否與之共犯攸關，實情如何，原審未釐清究明，遽為丙○○無罪之
判決，自嫌速斷。(二)、按法人因違反規定，而處罰其負責人者，雖處罰之對象為法人
之負責人，然其違背規定之主體，則為該法人，因法人本身無犯罪意識可言，此犯罪
與處罰主體分離之關係，乃基於轉嫁之法理，而處罰法人之負責人；既非屬於法人負
責人本身之犯罪行為，自與該法人負責人之其他犯罪行為間，不生所謂基於方法結果
之牽連關係或其他裁判上一罪關係之問題。原判決一面認被告乙○○係百珈公司負責
人、丁○○為總源公司負責人，渠等因所負責之公司有違反修正前公司法第九條第三
項之規定，而受轉嫁處罰；卻又謂乙○○、丁○○所犯違反修正前公司法第九條第三
項之罪，與渠等所犯使公務員登載不實文書罪，有方法結果之牽連關係，應從一重依
違反修正前公司法第九條第三項處斷等語︵見原判決第十一頁第一段、第二段︶，有
判決理由矛盾及適用法則不當之違法。(三)、刑法第二百十四條之使公務員登載不實事
項於公文書罪，須一經他人之聲明或申報，公務員即有登載之義務，並依其所為之聲
明或申報予以登載，而屬不實事項者，始足構成；若其所為之聲明或申報，公務員尚
須為實質之審查，以判斷其真實與否，始得為一定之記載者，即非本罪所稱之使公務
員登載不實。查公司法第三百八十八條規定﹁主管機關對於公司登記之申請，認為有
違反法令或不合法定程式者，應令其改正，非俟改正合法後，不予登記﹂。修正前公
司法第四百十二條第一項規定﹁有限公司應於章程訂立後十五日內，將左列事項，向
主管機關申請為設立之登記：一、第一百零一條所列各款事項。二、繳足股款之證件
。三、以現金以外之財產抵繳股款者，其姓名及其財產之種類、數量、價格或估價之
標準﹂。同條第二項規定﹁主管機關對於前項之申請，應派員檢查，並得通知公司限
期申復﹂︵此條文於九十年十一月十二日修正時已刪除︶。依上開規定觀之，於九十
年十一月十二日公司法修正前向主管機關申請為有限公司設立之登記，其於申請設立
登記時，公司應收之股款是否確已繳足，主管機關應派員檢查，並得通知公司限期申
復，即須為實質之審查，以判斷其真實與否，而非僅依其申請或聲明即為一定登載之
形式審查。則有限公司負責人明知申請設立登記時，公司應收之股款並未繳足，仍以
申請文件表明收足而使公務員將此不實事項予以登載，固應成立修正前公司法第九條
第三項前段之罪，但是否亦有刑法第二百十四條之適用，即有疑問。原判決未予說明
，遽認甲○○、乙○○、丁○○均有明知為不實之事項，而使公務員登載於職務上所
掌之公文書，足以生損害於公眾犯行，亦有理由不備之違法。檢察官上訴指摘原判決
不當，非無理由，應認原判決仍有撤銷發回更審之原因。又原判決不另為無罪之諭知
部分，基於審判不可分原則，亦一併發回。
據上論結，應依刑事訴訟法第三百九十七條、第四百零一條，判決如主文。
中　　　華　　　民　　　國　　九十三　　年　　　八　　　月　　 十二 　　日
                              最高法院刑事第十二庭
                                  審判長法官  陳　正　庸
                                        法官  賴　忠　星
                                        法官  王　居　財
                                        法官  張　清　埤
                                        法官  林　開　任
      右正本證明與原本無異
                                              書  記  官
中　　　華　　　民　　　國　　九十三　　年　　　八　　　月　　 二十 　　日
                                                                       Ｒ
